【裁判字號】    89,訴,2540
【裁判日期】    890921
【裁判案由】    返還價金
【裁判全文】
臺灣臺北地方法院民事判決  八十九年度訴字第二五四○號
    原      告  甲○○
                              .
    訴訟代理人  朱立鈴  律師
    被      告  環泥建設開發股份有限公司  設台北市○○○路○段五六０號九樓
                              .
    法定代理人  乙○○                    設台北市○○○路○段一五０號九樓
                              .
    訴訟代理人  陳建勳  律師
右當事人間返還價金事件，本院判決如左：
    主      文
原告之訴駁回。
訴訟費用由原告負擔。
    事      實
甲、原告方面：
  一、聲明：
    (一)被告應返還原告新台幣（下同）壹佰伍拾捌萬元及自起訴狀繕本送達翌日起至
      清償日止，按週年利率百分之五計算之利息。
    (二)訴訟費用由被告負擔。
  二、陳述；
    (一)查被告於八十五年初推出座落台北市○○區○○段五小段四二、四二─九地號
      土地上之預售屋，且廣告上標示：「十二─十六坪智慧型商務套房，訂金貳萬
      ，月付壹萬玖起：：挑高三米五摩登生活，買一房┼一廳┼一廚┼一工作室：
      ：單身貴族小套房：：」。
    (二)因原告當時正需住、辦兩用之房地，且因預售之房地起點正處世貿商務精華地
      ，符合原告拓展商務所需，經原告前往被告搭設之樣品屋觀看，被告係以夾層
      屋之方式區隔十二─十六坪套房空間，以達到一房、一廳、一衛、一工作室之
      間數，且原告當時曾以捲尺丈量樣品屋樓地板至天花板之高度為三米五，因原
      告僅係一般消費者，當時並不告夾層屋係不合法之建築物，故與被告簽約購買
      近十五點六坪面積之預售屋。
    (三)俟後，原告才經由報章等傳播媒體報導了解，夾層屋係不合法建築，不因使用
      材質不同而視為室內裝修，將無條件遭撤除，並需負擔撤除費用，且被告完工
      之房地，竟樓高僅三米三等重大瑕疵，原告認被告有詐騙消費者之嫌疑，此後
      ，原告與被告協商解決之道，惟被告卻僅催促原告工程已完工，原告應配合辦
      理銀行貸款手續，並未提出具體解決方案，最後，被告竟於八十八年八月三日
      委請律師解除雙方買賣契約，並沒收原告前已繳交之壹佰伍拾萬元自備款，原
      告主張被告解除契約不合法。
    (四)按夾層屋為不合法建物，已如前述，且被告蓋建之房地樓高僅三米三，因此原
      告購買之近十五點九六坪面積建物，在未以夾層屋方式處理下，絕無法達到被
      告所製作之廣告上之一房、一廳、一衛、一工作室之隔間，而被告係一建設公
      司，必知夾層屋係違法建物，卻故意隱瞞不告知消費者（原告）此重要訊息，
      反以夾層屋作推銷預售屋之賣點，不但有故意不告知瑕疵（減少契約預定共三
      房及一廚一衛之效用）之行為，更有欺罔消費者之惡性，原告請求依民法第三
      百五十九條規定解除契約，並請求被告返還原告所支付之所有款項，且若認為
      原告尚不得解除契約，原告則依民法第三百六十條及民法第一百八十四條第二
      項之規定，請求損害賠償。
    (五)對被告催告辦理銀行貸款支付尾款之請求，原告於八十八年四月二十日及八十
      八年五月二十日之存證信函已行使同時履行抗辯權，而被告於八十八年六月九
      日所寄發催繳房地買賣尾款律師函，原告亦於八十八年六月二十一日以存證信
      函行使同時履行抗辯，故被告前述解除契約並不合法。
  三、證據：提出被告製作銷售預售屋之部分廣告影本乙份、兩造訂立之預定房屋土
      地買賣契約影本乙份、公平交易委員會列舉不動產交易十大違法類型資料影本
      乙份、八十八年八月三日陳建勳律師函影本乙份、被告八十八年十一月二十五
      日環建發字第０四八號函、新莊五工郵局第三００號存證信函影本乙份、三重
      郵局第七六四號存證信函影本乙份、八十八年六月九日陳建勳律師函影本乙份
      、三重郵局第九三二號存證信函影本乙份為證。
乙、被告方面：
  一、聲明：
    (一)原告之訴駁回。
    (二)訴訟費用由原告負擔。
  二、陳述：
    (一)對於原告主張之事實不爭執部分：
      (1)兩造確有訂立承購基地坐落台北市○○區○○段五小段四十二、四十二─九
        地號等二筆土地，即上開土地所興建之「ｙｅｓ，世貿」Ｂ１樓壹拾壹樓房
        屋乙戶，總計伍拾貳點柒伍平方公尺（約壹拾伍點玖陸坪）（以下簡稱系爭
        房地）之預定房屋土地買賣契約書。
      (2)被告委託銷售之公司人員確於廣告銷售圖上標示有；「十二─十六坪智慧型
        商務套房，訂金貳萬，月付壹萬玖起，挑高三米五摩登生活，買一房┼一廳
        ┼一廚┼一工作室，單身貴族小套房」等語。
        惟由所刊載文句綜合以觀，並無任何支字片語，指涉系爭房地係夾層屋，當
        無引人為錯誤聯想之餘地，附此敘明。
      (3)銷售現場確實設有樣品屋，惟該樣品屋並無夾層設計。
      (4)系爭買賣契約確經被告於八十八年八月三日以原告違約拒繳價款為由，通知
        解除。
    (二)對於原告主張之事實爭執部分：
      (1)現場之樣品屋，係被告所委託之銷售公司即新聯富廣告股份有限公司所搭設
        ，並非被告所為，合先敘明。
      (2)現場之樣品屋並無以夾層屋之方式區隔十二─十六坪套房空間，以達到一房
        、一廳、一廚、一衛、一工作室之間數，如原告執意為此主張，允宜對此利
        已事實負舉證之責。
      (3)系爭買賣，並無以可以構建夾層為契約內容，關於原告主張被告「以夾層屋
        作推銷預售屋之賣點」云云，並不實在。
      (4)被告現已完工之系爭房屋，樓高確為契約預定之「三米五」，此有台北市政
        府工務局簽認之竣工立面圖可稽，原告主張「樓高僅三米三」云云，容有誤
        會，特此陳明。
      (5)關於原告主張「被告以違法之夾層屋促銷」、「為虛偽不實或引人錯誤之表
        示或表徵」云云，並不實在，被告否認。
  三、證據：提出竣工立面圖影本為證。
    理      由
一、原告起訴主張伊於八十五年五月間向被告預購系爭房地，惟嗣後發現該系爭房屋
    為夾層屋之建築，此種建築方式為法令所不能允許，且將來有被強制拆除之情事
    ，茲因原告隱瞞此項重要訊息，況且現該系爭房屋樓高僅為「三米三」，顯與簽
    約所約定之「三米五」不符，亦屬無法補正之瑕疵，為此主張解除系爭房地買賣
    契約及損害賠償，請求判決被告返還所繳納如訴之聲明所示房屋款項等語。
二、被告則以：伊與原告所簽訂之系爭房地買賣契約並非以「夾層屋」方式為交易對
    象，且依台北市政府工務局簽認之竣工立面圖亦確定樓高為「三米五」，而系爭
    房地買賣契約業經通知原告辦理銀行貸款事宜，惟因原告未依約辦理銀行貸款，
    故於八十八年八月三日以存證信函通知解除系爭房地買賣契約，故原告主張再解
    除系爭房地買賣契約顯無理由等語，資為抗辯。
三、經查原告起訴主張於八十五年五月間與被告簽訂系爭房地買賣契約，並已依約按
    期繳納房屋款壹佰伍拾捌萬元，嗣被告以原告未依約辦理銀行貸款事宜，而被告
    於八十八年八月三日以存證信函通知解除雙方系爭房地買賣契約之事實，業經原
    告提出與其陳述相符之系爭房地買賣契約書及八十八年八月三日勳法字第八八一
    ００號律師函等影本為證，且為被告所不爭執，堪信此部分事實為真正，是本件
    首應審究者，厥為系爭房地買賣契約是否因原告之違約行為而經被告解除？茲分
    下如下：
    (一)按解釋契約，固需探求當事人之真意，不能拘泥於契約之文字，但契約文字業
      已表示當事人真意，無須別事探求者，即不得反捨契約文字而更為曲解，最高
      法院著有十七年上字第一一一八號判例可參，次按定型化契約條款如有疑義時
      ，應為有利於消費者之解釋，消費者保護法第十一條第二項固定有明文，然該
      項之適用，仍以定型化契約之條款內容不明確致生疑義時，始有適用，倘契約
      之內容已臻明確，再無探求當事人真意之必要者，自仍應依此認定當事人間之
      權利義務關係，不得一味為有利於消費者之解釋自明。
    (二)查依兩造所簽訂之系爭房地買賣契約第十二條之規定「：：有關本約所定各項
      產權移轉手續，買方應於接獲賣方或賣方指定之代書通知之日起七日內提出各
      項必備證件至指定地點簽名蓋章，並於賣方通知之繳款期限內將應繳納之各項
      預估費用交予賣方或存入賣方指定之銀行專戶，若買方逾期達十日，經賣方催
      告三日內仍未繳納者，視為違約。」及代辦貸款委託書第一條約定：「買方委
      託賣方向賣方指定之金融機構申請抵押貸款陸佰伍拾玖萬元：：」及第四條約
      定；「辦理貸款及抵押權設定登記事項所需之全部手續，買方應於賣方之通知
      期限內如期辦委且不得藉故拖延：：」，是自上開契約之約定可見，原告需向
      被告所指定之金融機關辦理貸款陸佰伍拾玖萬元，並同意委託及配合被告辦理
      與銀行間之貸款事宜。
    (三)次查被告曾於八十八年六月九日及同年七月十二日以存證信函通知原告於文到
      後十五日內依約配合交屋手續之進行並繳清房地買賣尾款，且上開存證信函內
      容均再一次重申「於八十八年三月十五日及同年四月二十三日發函通知伊（指
      原告）繳交房地期款及辦理交屋手續：：」，此為兩造所不爭執，並有原告所
      提出之存證信函影本為證，足徵原告至此始依前述契約之約定，應於收受被告
      於八十八年三月十五日所寄發之之信函後七日內即有繳交房地期款及辦理交屋
      手續所需之各項必備證件，亦即負有辦理貸款及交屋之義務。
    (四)再查依原告所提出之八十八年四月二十日存證信函記載：「：：終以本人提出
      每坪參拾貳萬元計價該屋處理解決問題：：問題一：對於挑高三米五、淨高三
      米五、樓高三米五：：問題二：銷售中樣品屋，屋內夾層問題；：存在買方當
      時購買房屋的最主要影響（高度利用及空間利用）：：樣品屋夾層及三點五米
      挑高等絕對屬於合約的一部分：；如果是要繼續完成合約，將對於前兩次現場
      驗屋之缺點再進行複驗；：」，又依八十八年五月二十日存證信函記載：「：
      ：第三次四月十七日由葉小姐及經理，貴公司明白表示希望完成交屋，本人表
      示同意配合完成交屋，但因「不實的銷售行為」所造成的損失，需要相當補償
      與賠償：：於是才提出參拾貳萬每坪計價：：」，再者依八十八年六月十二日
      存證信函記載：「：：因為，環泥建設廣告不實及不實之銷售行為啟發下所造
      成之事實差距，本人始終堅持提出的要求賠償及補償；：」，另依八十八年七
      月二十一日存證信函記載；「：：就廣告不實，不實銷售行為所造成之事實差
      詎：：及造成本人損失的賠償、補償部分，應先能夠達成議完成，否則貿然進
      行產權移轉及辦理貸款，徒然再增雙方權益爭議及困擾：：」，揆諸前開判例
      意旨，足徵原告歷次存證信函之文義觀之，應解釋為原告主張被告所銷售之系
      爭房地涉及「廣告不實」與「不實售銷行為」之因素，請求減少價金乙節。
    (五)惟按出賣人就其交付之買賣標的物有應負擔保責任之瑕疵，而其瑕疵係於契約
      成立後始發生，且因可歸責於出賣人之事由所致者，則出賣人除負物之瑕疵擔
      保責任外，同時構成不完全給付之債務不履行責任，買受人就此買賣標的物之
      瑕疵，可否行使同時履行抗辯權，應就買受人主張之法律關係如何定之，買受
      人如主張出賣人應負物之瑕疵擔保責任，依民法第三百五十九規定解除買賣契
      約或請求減少其價金者，尚無行使同時履行抗辯權之餘地（因契約解除或減少
      價金後，互負之債務，得否行使同時履行抗辯權，係屬另一問題），茲查被告
      通知原告依約配合交屋手續之進行並繳清房地買賣尾款，惟原告則以被告涉有
      「廣告不實」與「不實售銷行為」之因素請求減少價金乙節，已如前所述，是
      縱使原告主張被告負有擔保責任之瑕疵，但因原告所提出請求減少價金之抗辯
      ，並無法對被告主張原告應依約配合交屋手續及繳清房地買賣尾款之同時履行
      抗辯，自原告仍難免於違約之責，從而，原告主張被告於八十八年八月三日之
      解除契約不合法乙節，委無可採，原告違反系爭房地買賣契約第十二條及代辦
      貸款委託書第四條約定之事實，已堪認定。
    (六)第查原告違反系爭房地買賣契約第十二條及代辦貸款委託書第四條，已如前述
      ，則被告抗辯：業經催告原告配合辦理交屋手續及繳清尾款，原告仍拒不依約
      辦理後，始另於八十八年八月三日再通知原告依系爭房地買賣契約第十六條約
      定主張解除契約等語，並有原告提出該律師函為證，且為兩造所不爭執，足認
      被告此項抗辯為可採，從而，兩造所簽定之系爭房地買賣契約，即於原告收受
      該解除契約意思表示之到達時即已因解除而失其效力，則原告自無再次解除契
      約之「解除權」存在可言，是原告再行起主張解除系爭房地買賣契約等情，並
      依民法規定請求回復原狀之法律關係，末按凡以給付遲延、不完全給付、以及
      物之瑕疵擔保責任之法律關係，為請求權之基礎者，必以契約關係存在為前提
      ，倘契約關係自始即不存在，或事後業已消滅，則上揭請求權基礎自失所附麗
      ，是本件系爭房地買賣契約，依前所述，既於解除而失效，則原告所主張物之
      瑕疵擔保責任等請求權基礎，即失所據，無由准許。
四、從而，原告依解除契約及損害賠償之法律關係，請求被告應返還如訴之聲明所示
    ，顯無理由，應予駁回。
五、本件判決事證已臻明確，兩造其餘攻擊防禦及舉證，核與判決結果無影響，爰不
    一一論述，附此敘明。
六、據上論結，本件原告之訴為無理由，依民事訴訟法第七十八條，判決如主文。
中      華      民      國    八十九    年      九      月    二十一    日
                                            民事第四庭法      官  陳博文
右為正本係照原本作成
如對本判決上訴，須於判決送達後廿日內向本院提出上訴狀
中      華       民      國     八十九    年     九     月     二十一   日
                                                        書記官    蘇彥宇


司法院資訊處製作；財團法人民間司法改革基金會備份。
